臺灣高等法院高雄分院刑事判決　　　　　　　　　　九十三年度上易字第一二號
　　上　訴　人
　　即　自訴人　乙○○○
　　上　訴　人
　　即　自訴人　丁○○○
　　共　　　同
　　自訴代理人　郭一成律師
　　上　訴　人
　　即　被　告　丙○○○
　　選任辯護人　洪條根律師
　　　　　　　　周君強律師
右上訴人等因被告傷害等案件，不服臺灣高雄地方法院九十二年度自字第三六八號中
華民國九十三年二月十六日第一審判決，提起上訴，本院判決如左：
      主    文
原判決撤銷。
丙○○○傷害人之身體，處拘役伍拾日，如易科罰金，以參佰元折算壹日。又以加害
生命之事，恐嚇他人致生危害於安全，處拘役肆拾日，如易科罰金，以參佰元折算壹
日。又因過失傷害人，處拘役參拾伍日，如易科罰金，以參佰元折算壹日。應執行拘
役壹佰壹拾日，如易科罰金，以參佰元折算壹日。
      事    實
一、丙○○○係乙○○○、丁○○○二人之兄長，張簡郭美奈斯（即郭國基之獨生女
    ）係渠三人之母親，民國（下同）九十二年八月八日晚上十時二十分許，在渠等
    高雄市鹽埕區○○○路二九九之二號住處三樓（張簡郭美奈斯與乙○○○、丁○○○住於三樓，而丙○○○則住於二樓，並於一樓經營牙科診所），因丙○○○
    欲與母親張簡郭美奈斯查核其父之遺產帳目，其妹乙○○○在旁要求其母張簡郭
    美奈斯不要理會丙○○○，丙○○○因而心生不滿，竟基於傷害之犯意，在張簡
    郭美奈斯上址房間門口拿取美濃油紙傘一支，旋持之毆打乙○○○，乙○○○即
    伸出左手阻擋，致乙○○○受有左前臂瘀傷（四處）、頭痛合併頭暈之傷害。丙○○○心中氣憤未平，另基於恐嚇危害安全之犯意，再自上址客廳櫃子裡拿取剪
    刀一把，持之作勢要刺乙○○○，並對乙○○○恫稱：「幹妳娘祖媽，要給妳死
    」等加害生命之言詞，致使乙○○○因而心生畏懼。丁○○○見狀為免發生意外
    ，乃上前抱住丙○○○，並欲搶下丙○○○手中之剪刀，丙○○○在與其弟丁○○○拉扯時，應注意手持剪刀揮舞及身型優勢會傷及近距離之人，竟疏於注意而
    不慎傷及丁○○○，因而使丁○○○受有右上肢瘀傷、左手第三指及第四指切割
    傷、前胸疼痛、左上臂疼痛之傷害。
二、案經自訴人乙○○○、丁○○○向原審法院提起自訴。
      理    由
一、訊據上訴人即被告丙○○○（下稱被告）矢口否認有前開傷害、恐嚇等犯行，辯
    稱：當時我並沒有要查父親遺產的意思，我只是要問我弟弟丁○○○華南銀行的
    存摺，在談論過程中，我妹妹乙○○○跟我媽媽說不要中我的計，我才向前跟我
    妹妹理論，並未出手打她，她的傷是她自己跌倒造成；在我向前要與妹妹理論時
    ，我弟弟雖有上前抱住我，但當時我手上並沒有剪刀，且他只是瘀傷而已，並沒
    有刀傷，可能是我在扭動時造成的云云。
二、經查：
  (一)、被告如何於右揭時地欲與其母親張簡郭美奈斯查核其父之遺產帳目，而與其妹
      乙○○○發生言語衝突，進而持美濃油紙傘毆打自訴人乙○○○成傷；另如何
      以前開加害生命之事恐嚇自訴人乙○○○，致自訴人乙○○○心生畏懼，暨自
      訴人丁○○○上前抱住被告後，並欲搶下被告手中之剪刀，被告如何疏於注意
      而傷及自訴人丁○○○等之事實，業據自訴人乙○○○、丁○○○分別於原審
      審理中及本院審理中指訴綦詳（見原審卷第四十二頁至四十六頁，本院卷第八
      十四頁至八十六頁），核與證人張簡郭美奈斯（即被告及自訴人等之母親）於
      九十二年十一月二十七日原審審理時及本院審理中證述之情節大致相符（見原
      審卷第三十五頁至三十七頁，本院卷第七十二頁至七十八頁），證人張簡郭美
      奈斯於本院審理中明確指稱其在原審所稱被告所持之棍子即是美濃油紙傘等語
      （見本院卷第七十五頁）。自訴人乙○○○、丁○○○等二人確實受有前揭之
      傷害，亦有阮綜合醫院出具之診斷證明書二份在卷可憑（見原審卷第五、六頁
      ）。準此，自訴人乙○○○、丁○○○之指訴，尚非無稽。
  (二)、證人張簡郭美奈斯就關於被告係先持紙傘，抑或先持剪刀一節，與自訴人乙○○○、丁○○○所陳之順序不符（見原審卷第三十四頁倒數第四行），惟自訴
      人親身經歷被告施暴，其對於被告施暴之順序自較證人張簡郭美奈斯所陳為可
      採；況證人張簡郭美奈斯於原審審理中先係證稱：被告係先持紙傘，之後再持
      剪刀等語，其於本院審理中已明確指證：被告持美濃油紙傘（即木棍）在先，
      持剪刀在後等語（見本院卷第七十四頁），參諸證人張簡郭美奈斯眼見子女發
      生如此衝突，殊難期待其在情急下記憶被告施暴順序之可能，故尚難僅因證人
      張簡郭美奈斯上開於原審陳述被告施暴順序有誤，即遽認證人張簡郭美奈斯所
      述其他關於被告施暴細節之證言為不可採。
  (三)、按殺人未遂罪與普通傷害罪之區別，應以加害人有無殺意，即在下手時是否明
      知或預見足以致死而不違反其本意為斷，至於被害人受傷是否致命部位、傷勢
      之輕重、加害人所用之兇器為何雖可供認定有無殺意之參考，究不能據為絕對
      之標準（最高法院五十一年台上字第一二九一號判例參照）。本件被告怒氣爆
      發後，係持美濃油紙傘毆打自訴人乙○○○乙節，已據證人張簡郭美奈斯於本
      院審理中證述明確（見本院卷第七十五頁），並有證人張簡郭美奈斯向原審法
      院提出同款美濃油紙傘，攝有相片附卷可按（見原審卷第一０一頁）；而該紙
      傘乃非堅硬之物，持之毆人之身體，實難致人於死，故被告持之毆打自訴人乙○○○，難謂被告有致自訴人乙○○○於死之犯意。被告嗣後雖另持前端尖銳
      之剪刀一把（攝有相片附卷可參）作勢要刺自訴人乙○○○，並恫稱「幹妳娘
      祖媽，要給妳死」等語，然當時被告與自訴人乙○○○係面對面，相隔僅約三
      十公分，已如前述；被告當時眼睛「青拱拱（台語）」等情，亦經證人張簡郭
      美奈斯於原審審理中證述屬實（見原審卷第三十六頁），顯見被告當時已處於
      盛怒之狀態；又被告身高一百五十八公分、體重有八十公斤、身材壯碩，經原
      審法院當庭勘驗無訛（見原審卷第四十六頁）；而自訴人丁○○○雖曾自後抱
      住被告以圖攔阻被告，然觀諸自訴人丁○○○身高一百六十六公分、體重僅五
      十公斤、身材瘦弱，亦經原審法院勘驗無訛（見原審卷第四十四頁），自訴人
      丁○○○與被告身型顯然相差甚遠，亦有原審法院當庭拍攝之對比照片五張附
      卷可資佐證（見原審卷第五十頁、五十一頁）；若被告持剪刀意在刺殺自訴人
      乙○○○，依自訴人丁○○○之體型，應無力阻礙被告，被告自得掙脫自訴人
      丁○○○之雙手，而從容刺殺自訴人乙○○○，惟被告並未持以行兇，堪認被
      告手持剪刀作勢要刺自訴人乙○○○及所稱「幹妳娘祖媽要給妳死」之舉，僅
      意在以加生命之事恐嚇自訴人乙○○○，而非著手殺害自訴人乙○○○。況被
      告與自訴人乙○○○係兄妹關係，純係偶發衝突，事前並無深仇巨恨，且事發
      當晚被告原本欲替自訴人乙○○○裝設假牙，此為自訴人乙○○○所不否認，
      益徵被告並無置自訴人乙○○○於死地之理由。
  (四)、再者，依證人張簡郭美奈斯及自訴人丁○○○所述（見原審卷第三十四頁、第
      四十四頁，本院卷第七十七頁、第八十五頁），被告雖與自訴人丁○○○發生
      拉扯，但並無任何積極攻擊自訴人丁○○○之行為，核與被告於原審及本院審
      理中就其與自訴人丁○○○間拉扯之情節大致相符，再參以被告事發當時未與
      自訴人丁○○○發生任何爭執，亦未持刀主動攻擊自訴人丁○○○，自難認被
      告有殺害自訴人丁○○○之犯意。
  (五)、被告與自訴人丁○○○拉扯時，本應注意手持剪刀揮舞及身型優勢極易傷及近
      距離之人，竟其疏於注意，而在拉扯時傷及自訴人丁○○○，致自訴人丁○○○受有前開傷害，自訴人丁○○○所受之傷害與被告之過失間具有相當因果關
      係。
  (六)、又前開事發地點附近樓梯間固置放有鋼製氧氣筒一個，此為被告及自訴人等供
      述在卷，惟該鋼製氧氣筒係屬醫療用之大型鋼筒，此有照片一紙附卷可按（見
      原審卷第一００頁），被告顯難獨自持之執為兇器擊打自訴人乙○○○，雖證
      人張簡郭美奈斯在原審雖曾證稱：有聽到鋼桶碰撞樓梯「咚、咚、咚」的聲音
      等語，及自訴人乙○○○所指：被告有拿鋼桶一節，亦僅能認定鋼桶確於爭執
      時掉下樓梯（事發地點均在樓上），而此應係被告盛怒之下推動鋼瓶洩憤所致
      ，顯難因此即認被告有持之殺害自訴人乙○○○之故意。
  (七)、被告前開上樓與自訴人乙○○○理論之時間，約為九十二年八月八日晚上十時
      二十分許（即被告牙科診所當晚十時結束營業後）之事實，已據被告供明在卷
      ；自訴人丁○○○於本院審理中亦陳稱：因為我們到達親戚家中大約凌晨二、
      三點，所以當時才推定是凌晨一點多，照發生衝突的時間來看，回想應該是晚
      上十點多（指九十二年八月八日）等語，故本件被告前開傷害、恐嚇自訴人乙○○○之確實時間應為九十二年八月八日晚上十時二十分許之事實，亦堪認定
      。
  (八)、至證人黃郁惠（即被告之妻子）雖於本院審理中證稱：當晚十點左右，我在一
      樓整理診所儀器時，聽到聲音我才上去看，看到昭芬在廚房那邊，婆婆和崇欽
      在客廳，有看到崇欽抱著我丈夫，我婆婆也在罵我丈夫，我問崇欽何事，他說
      我丈夫要查公公的帳，當時很吵，互相對罵，並未看到我丈夫有拿紙傘、剪刀
      等語，依證人黃郁惠上開證詞觀之，證人黃郁惠並未全程在場；況被告確實有
      持美濃油紙傘毆打自訴人乙○○○成傷，並以前開加害生命之事恐嚇自訴人乙○○○等情，除據自訴人乙○○○、丁○○○指訴綦詳外，並經證人張簡郭美
      奈斯證述在卷；而證人張簡郭美奈斯係被告之母，其自無設詞誣陷被告之理，
      故證人黃郁惠上開證詞，應屬偏頗迴護被告之詞，自難採為被告有利之證據，
      附此敘明。
    綜上所述，被告雖無殺害自訴人乙○○○之犯意，惟其持美濃油紙傘毆打自訴人
    乙○○○成傷、以前開加害生命之事恐嚇自訴人乙○○○暨過失傷害自訴人丁○○○之犯行，已很明確；被告前開所辯，應屬事後卸責之詞，不足採信，被告右
    揭傷害等犯行，均堪認定。
三、核被告持美濃油紙傘毆打自訴人乙○○○成傷之行為，係犯刑法第二百七十七條
    第一項之傷害罪。另被告以前開加害生命之事恐嚇自訴人乙○○○，致自訴人乙○○○心生畏懼之行為，係犯刑法第三百零五條之恐嚇危害安全罪。被告前開應
    注意且能注意，竟疏於注意，而不慎傷及自訴人丁○○○之行為，係犯刑法第二
    百八十四條第一項前段之過失傷害罪。被告並無致自訴人乙○○○、丁○○○等
    二人於死之主觀犯意，已如前述，自訴人認被告上開所為意在殺人，容有誤會，
    惟其基本事實同一，本院仍應予審理，並變更起訴法條。被告前開所犯傷害、恐
    嚇、與過失傷害罪等三罪間，犯意個別，行為互異，應分論併罰。
四、原判決據以論處被告罪刑，固非無見；惟查：(一)被告傷害、恐嚇自訴人乙○○○
    之確實時間為九十二年八月八日晚上十時二十分許，已據被告、自訴人分別於本
    院審理中供陳在卷，原判決竟依自訴狀所載，誤認被告犯罪之時間係在九十二年
    八月九日凌晨二時許，其事實之認定，自有違誤。(二)被告傷害自訴人乙○○○之
    後，再以前開言語恐嚇自訴人乙○○○，惟其實施恐嚇後未再傷害自訴人乙○○○，則被告上開所犯傷害、恐嚇等二犯行，應屬犯意各別，行為互異，並無方法
    結果牽連關係，自應分論併罰，原判決竟認被告所犯傷害及恐嚇二罪間，有方法
    結果之牽連關係，應從一重之傷害罪論處，適用法則亦有違誤。被告上訴意旨，
    否認犯罪，指摘原判決不當，為無理由；自訴人上訴意旨，指摘原判決將自訴殺
    人未遂部分改論傷害罪及量刑過輕均不當，惟被告並無殺害其妹即自訴人乙○○○成之犯意，已如前述，且被告與自訴人間係兄弟、兄妹關係，僅因為父親遺產
    分配而衍生紛爭，為促使彼等和好如初，原判決量刑並非過輕，故自訴人之上訴
    ，亦無理由；惟原判決既有上開所述之瑕疵，自應由本院將原判決撤銷改判。審
    酌被告之智識程度、過失情節、犯後未坦承犯行，念其現經營牙科診所，且其與
    自訴人乙○○○、丁○○○分別為兄妹、兄弟關係，僅因被告為查明其父親之遺
    產帳目而與自訴人等二人發生紛爭，自訴人等二人所受之傷害尚屬輕微，為維護
    其與自訴人間之情誼等一切情狀，爰分別從寬量處如主文所示之刑，並諭知如易
    科罰金，均以三百元折算一日；且定其應執行刑為拘役一一０日，併諭知如易科
    罰金以三百元折算一日。至被告實施犯罪所用之美濃油紙傘及剪刀一把，均係證
    人張簡郭美奈斯所有，此經證人張簡郭美奈斯證述在卷，依法即不得宣告沒收，
    附此敘明。
據上論結，應依刑事訴訟法第三百六十九條第一項前段、第三百六十四條、第二百九
十九條第一項前段、第三百四十三條、第三百條，刑法第二百七十七條第一項、第二
百八十四條第一項前段、第三百零五條、第五十一條第六款、第四十一條第一項前段
，罰金罰鍰提高標準條例第一條前段、第二項，判決如主文。
中      華      民      國      九十三    年      六    月    二十三    日
                                臺灣高等法院高雄分院刑事第四庭
                                    審判長法官  蕭權閔
                                          法官  陳吉雄
                                          法官  李嘉興
右甲本證明與原本無異。
被告不得上訴。
自訴人如不服本判決，應於判決送達後十日內向本院提出上訴狀，其未敘述理由者並
應於提出上訴狀後十日內向本院補提理由書（應附繕本）。
                                        書記官  劉金萍
中      華      民      國      九十三    年      六    月    二十三    日
附錄本判決論罪科刑法條：
刑法第二百七十七條第一項
  傷害人之身體或健康者，處三年以下有期徒刑、拘役或一千元以下罰金。
刑法第二百八十四條第一項
  因過失傷害人者，處六月以下有期徒刑、拘役或五百元以下罰金，致重傷者，處一
  年以下有期徒刑、拘役或五百元以下罰金。
刑法第三百零五條
  以加害生命、身體、自由、名譽、財產之事，恐嚇他人致生危害於安全者，處二年
  以下有期徒刑、拘役或三百元以下罰金。
